【裁判字號】    95,訴,1043
【裁判日期】    950607
【裁判案由】    偽造有價證券等
【裁判全文】
臺灣板橋地方法院刑事判決              95年度訴字第1043號
公  訴  人  臺灣板橋地方法院檢察署檢察官
被      告  甲○○
選任辯護人  王永春  律師
上列被告因偽造有價證券案件，經檢察官提起公訴（九十五年度
偵緝字第五七號），本院判決如下：
    主  文
甲○○意圖供行使之用而偽造有價證券，處有期徒刑參年陸月。
如附表所示支票關於偽造「林秀梅」為發票人部分，沒收之。
    事  實
一、甲○○與丙○○（原名：林秀梅，於民國九十四年三月二十
    二日改名）原為夫妻關係（已於九十三年一月十六日協議離
    婚並完成離婚登記），為償還積欠乙○○之債務，竟意圖為
    自己不法之所有，於九十二年十二月六日或七日間某時點，
    在臺北縣蘆洲市○○路四七０號四樓住處，徒手竊取丙○○
    所有放置於抽屜內如附表所示之空白支票一張，復意圖供行
    使之用，基於偽造有價證券之故意，未經丙○○之同意或授
    權，當場於如附表所示之支票上虛偽填載金額為新臺幣（下
    同）二十五萬元、發票日期為九十四年六月三十日，並盜用
    與前開支票同置於抽屜內名為林秀梅之圓形印章，在如附表
    所示之支票發票人簽章欄盜蓋林秀梅之印文一枚，而偽造林
    秀梅為發票人之支票一紙，並在支票背面以其本人之別名「
    李健誠」背書後，於同日，在上址住處，交予不知情之乙○○而行使之。嗣經乙○○於九十四年六月三十日為付款之提
    示，惟因支票印鑑不符遭銀行退票，乙○○遂持上開支票向
    丙○○催討，丙○○始查悉上情。
二、案經丙○○訴請臺灣板橋地方法院檢察署檢察官偵查起訴。
    理  由
一、訊據被告甲○○固坦承有於上揭時地，於如附表所示之支票
    上填載金額為二十五萬元、發票日期為九十四年六月三十日
    ，並在如附表所示之支票發票人簽章欄蓋用林秀梅之印文一
    枚，及將之交予證人乙○○行使之事實，惟矢口否認有何竊
    盜及偽造有價證券之犯行，辯稱：因乙○○同意將積欠之債
    務四十餘萬元折成二十五萬元，伊乃詢問丙○○開票給乙○○好不好，經丙○○同意後，伊始簽發系爭支票；且系爭支
    票所屬支票簿內之支票，丙○○均有授權伊簽發，何以僅有
    系爭支票未授權伊簽發；況若伊有偽造有價證券之故意，伊
    何需在支票到期時存入二十五萬元供支票兌現；再者，若丙○○並未授權伊簽發系爭支票，為何事後將伊存入之二十五
    萬元用以兌現其他支票，實際上，丙○○確有授權伊簽發系
    爭支票，不過係因一時拿錯支票印鑑章而已云云。
二、經查：
  (一)上揭犯罪事實，業經告訴人即證人丙○○於本院審理中證述
    ：支票及印章均係由我保管，支票本是放在我大女兒房間抽
    屜內，印章則是帶在身上，從八十年間開戶起，都是我在場
    時拿出支票、印章請被告幫忙填寫，寫完後由我自己蓋章，
    再將支票、印章收起來，並沒有直接將支票交給被告開過，
    也沒有授權被告簽發系爭支票；而我在九十三年一月十六日
    與被告離婚後，在同年二月搬離臺北縣蘆洲市○○路四七０
    號住處時，有去大女兒的房間抽屜查看，當時看到只剩下支
    票頭，我以為所有的支票都開出去了；且我在八十八年後就
    將支票印鑑章改為方形章，若有授權被告簽發系爭支票，系
    爭支票之印鑑章為何會不符等語明確（見本院九十五年五月
    二十四日審判筆錄第四至十一頁），並有系爭支票一紙扣案
    可資佐證，及彰化銀行蘆洲分行九十四年十月十八日彰蘆字
    第一四九三號函附之丙○○支票存款帳號第0000000
    000000號帳戶開戶資料、印鑑變更紀錄、事故票／退
    票明細查詢、領用票據明細查詢、支票存款帳戶資料及交易
    明細查詢等件在卷可佐；且由系爭支票經證人乙○○為付款
    之提示後，係經印鑑不符而遭退票一節，業經被告自承在卷
    ，核與證人丙○○證述情節相符，並有彰化銀行蘆洲分行上
    述函附之事故票／退票明細查詢一紙可按，衡情，倘如被告
    所言，證人丙○○真有授權其簽發系爭支票，並係將支票印
    鑑章與空白支票放置於同一抽屜內，則以證人丙○○先前曾
    多次委請被告代為簽發支票，被告自無不知系爭支票印鑑章
    已經證人丙○○變更為方形章之理，而支票上所蓋用之印章
    是否與支票印鑑章相符，乃關乎支票可否兌現之重要事項，
    被告既知支票印鑑章已變更為方形章，若該支票印鑑章真有
    與空白支票一同放置於抽屜內，被告當無不慎誤取與該支票
    印鑑章（即方形章）外型顯然不同之圓形章之可能，足見證
    人丙○○證稱其係將空白支票置於住處抽屜內，而將支票印
    鑑章隨身攜帶保管之詞為可信。因之，該支票印鑑章既係由
    證人丙○○隨身保管，若證人丙○○真有授權被告簽發系爭
    支票，證人丙○○自當會交付其隨身保管之支票印鑑章供被
    告蓋用於支票上為是，系爭支票絕無出現印鑑不符現象之可
    能，是由被告蓋用於系爭支票上之印章，乃證人丙○○放置
    於家中之其餘種類印章可知，被告於竊得系爭空白支票後，
    因無法取得證人丙○○隨身攜帶保管之支票印鑑章，乃以其
    得取得之其他林秀梅印章先行充當，是證人丙○○證稱其並
    未授權被告簽發系爭支票之詞，應屬可信。
  (二)又被告雖一再辯稱證人丙○○有概括授權其簽發系爭支票所
    屬支票簿內之所有支票云云，惟證人丙○○係在欲請被告代
    為填寫支票上之記載時，始會將空白支票交予被告，由被告
    當場填寫，並由證人丙○○自行用印後，再將支票、印章收
    回保管等情，已經證人丙○○於本院審理中證述明確，輔以
    被告於本院審理中亦自陳：從開戶起，支票都是我在開，但
    是要開之前都是和告訴人丙○○商量過才開；因為丙○○寫
    字不好看，所以丙○○都叫我開，每開一張，開到何處、開
    給何人，丙○○都知道，這一張丙○○也知道等語（見本院
    九十五年五月二十四日審判筆錄第二十、二十一頁），可見
    證人丙○○並未「概括授權」被告簽發支票，而係在有需要
    之際，始就特定支票授權被告簽發，是被告以系爭支票之簽
    發時間係在其與證人丙○○婚姻關係之存續期間，即謂證人
    丙○○有概括授權其簽發系爭支票，自無可採。
  (三)再者，依證人乙○○於偵查及本院審理中所述，至多亦僅能
    證明被告簽發系爭支票之時間係在其與證人丙○○婚姻關係
    存續中，並無法證明被告簽發系爭支票係經證人丙○○之同
    意或授權，而被告與證人丙○○具有婚姻關係，並無法作為
    證人丙○○有概括授權被告簽發支票之據，已如前述，是證
    人乙○○之證言，並不足以為有利被告之認定；而被告在系
    爭支票到期前，曾將現款二十五萬元存入證人丙○○於彰化
    商業銀行蘆洲分行之支票存款帳戶，以供系爭支票兌現一情
    ，固有彰化銀行存款憑條一紙可佐，惟依被告及證人乙○○
    所述，被告簽發予證人乙○○之系爭支票乃遠期支票（簽發
    日期為九十二年十二月六日或七日，票載發票日為九十四年
    六月三十日），顯見縱系爭支票事後確係由被告匯入款項使
    其兌現，系爭支票亦已為被告取得緩期清償之利益，就被告
    而言，亦非全然欠缺偽造有價證券之動機，是被告以其於事
    後確有存入款項供系爭支票兌現，辯稱其並無偽造之動機，
    並無可採；至證人丙○○事後是否曾動用被告存入之款項，
    更係與證人丙○○是否同意或授權被告簽發系爭支票無關。
    綜上，被告所辯，均無可採。
  (四)末者，被告雖另聲請傳訊證人詹鴻儒證明該本支票本內之支
    票並非均係證人丙○○所簽發，惟本件之爭點係在被告簽發
    系爭支票是否係經證人丙○○之同意或授權，而證人丙○○
    並未概括授權被告簽發支票，已如前述，是縱證人丙○○另
    有授權被告簽發其他支票，亦不足以證明證人丙○○有授權
    被告簽發系爭支票，自無傳訊證人詹鴻儒之必要，附予敘明
    。
三、核被告甲○○所為，係犯刑法第二百零一條第一項之偽造有
    價證券罪、刑法第三百二十條第一項之竊盜罪。又被告拿取
    「林秀梅」印章後盜蓋於如附表所示空白支票發票人欄上而
    盜用印章之行為，係偽造有價證券之部分行為，又其行使偽
    造有價證券之低度行為，應為偽造之高度行為所吸收，均不
    另論罪。又被告所犯上開二罪間，有方法、結果之牽連關係
    ，應依刑法第五十五條後段之規定，從一重之偽造有價證券
    罪論處。又公訴人雖認被告偽造及行使偽造有價證券之時間
    係在九十三年十二月十五日，惟被告已清楚供述其簽發及行
    使系爭支票之時間係在九十二年十二月六日或七日，證人乙○○亦證稱在九十三年十二月十五日書立協議書前很久，即
    已取得系爭支票，是被告偽造及行使偽造有價證券之時間應
    係在九十二年十二月六日或七日，而非九十三年十二月十五
    日，併此敘明。爰審酌被告係因負債需款使用，竟以其前妻
    丙○○之名義偽造有價證券，造成丙○○票信受損，影響社
    會經濟活動，及犯後一再否認犯行，未見悔意，兼衡其犯罪
    之動機、目的、手段，並已將票款全數償還予證人乙○○，
    對證人乙○○、丙○○所生之損害尚屬輕微等一切情狀，量
    處如主文所示之刑，以示懲儆。又偽造之有價證券固應依法
    宣告沒收，然按票據之偽造或票據上簽名之偽造不影響真正
    簽名之效力，票據法第十五條定有明文，是如附表所示之支
    票固以「林秀梅」為發票人，以被告（李健誠為被告之別名
    ）為背書人，但僅「林秀梅」為發票人部分係屬偽造，自應
    只就該部分依刑法第二百零五條之規定宣告沒收（參照最高
    法院八十四年台上字第一五五０號判例）。
四、公訴意旨另以：被告於九十三年一月十六日與丙○○離婚後
    之不詳時間，在臺北縣蘆洲市○○路四七０號四樓住處，竊
    取丙○○原名林秀梅之圓形印章一枚，因認被告此部分亦涉
    有刑法第三百二十條第一項之竊盜罪嫌。按犯罪事實應依證
    據認定之，無證據不得認定犯罪事實；又不能證明被告犯罪
    者，應諭知無罪之判決；刑事訴訟法第一百五十四條第二項
    、第三百零一條第一項分別定有明文。另按刑法上之竊盜罪
    ，須意圖為自己或第三人不法之所有，而竊取他人所有物，
    為其成立要件，若行為人祇因暫時之使用而取得之，用後即
    行歸還，既欠缺意思要件，自難以竊盜罪責相繩，最高法院
    七十一年度台上字第七０三一號判決意旨參照。訊據被告堅
    詞否認此部分之犯行；查，本件被告係為偽造有價證券之故
    ，始拿取證人丙○○之印章蓋用於空白支票上，足見被告拿
    取證人丙○○之印章並無不法所有之意圖，而僅係為供一時
    之用，自與刑法上之竊盜罪有別，此外，本院復查無其他積
    極證據足認被告確有公訴人所指此部分竊盜之犯行，本應為
    無罪之諭知，惟公訴意旨認此部分與前開論罪科刑之偽造有
    價證券部分，有牽連犯之裁判上一罪關係，爰不另為無罪之
    諭知。
據上論斷，應依刑事訴訟法第二百九十九條第一項前段，刑法第
二百零一條第一項、第三百二十條第一項、第五十五條、第二百
零五條，罰金罰鍰提高標準條例第一條前段，判決如主文。
本案經檢察官黃怡華到庭執行職務。
中    華    民    國  九十五  年    六    月    七    日
                  刑事第十九庭  審判長法  官    白光華
                                      法  官    楊志雄
                                      法  官    曾淑娟
附表：
~F0
~T32
┌────────┬─────┬───┬─────┬─────┬─────┬──────┐
│支票號碼        │付  款  人│發票人│發  票  日│票面金額  │退  票  日│備        註│
│                │          │      │（民國）  │（新臺幣）│（民國）  │            │
├────────┼─────┼───┼─────┼─────┼─────┼──────┤
│CK0000000號     │彰化商業銀│林秀梅│九十四年六│貳拾伍萬元│九十四年六│退票理由：印│
│                │行蘆洲分行│      │月三十日  │          │月三十日  │鑑不符      │
│                │          │      │          │          │          │            │
└────────┴─────┴───┴─────┴─────┴─────┴──────┘
上列正本證明與原本無異。
如不服本判決，應於判決送達後十日內向本院提出上訴狀（應附
繕本），上訴於臺灣高等法院。
                                      書記官   陳金鳳
中    華    民    國  九十五  年    六    月    七    日
附錄本案論罪科刑法條全文：
中華民國刑法第二百零一條：
意圖供行使之用，而偽造、變造公債票、公司股票或其他有價證
券者，處三年以上十年以下有期徒刑，得併科三千元以下罰金。
行使偽造、變造之公債票、公司股票或其他有價證券，或意圖供
行使之用，而收集或交付於人者，處一年以上七年以下有期徒刑
，得併科三千元以下罰金。


司法院資訊處製作；財團法人民間司法改革基金會備份。
